【裁判字號】    99,上易,1463
【裁判日期】    990923
【裁判案由】    詐欺
【裁判全文】
臺灣高等法院刑事判決                99年度上易字第1463號
上  訴  人  臺灣板橋地方法院檢察署檢察官
被      告  乙○○
上列上訴人因被告詐欺案件，不服臺灣板橋地方法院98年度易字
第1716號，中華民國99年5 月20日第一審判決（起訴案號：臺灣
板橋地方法院檢察署97年度調偵字第209 號），提起上訴，本院
判決如下：
    主  文
上訴駁回。
    理  由
一、公訴意旨略以：被告乙○○意圖為自己不法所有，基於詐欺
    取財之犯意，於民國95年9 月25、26日擔任兆豐證券股份有
    限公司新莊分行營業員期間，以客戶買賣股票交割款不足急
    需資金，待交割後將連本帶利歸還為由，向甲○○調借款項
    ，致甲○○陷於錯誤，於95年9 月25、26日，各匯款新臺幣
    （下同）86萬元、30萬元至被告帳戶，被告隨即將各該款項
    轉帳至其操作股票之人頭林夢璽帳戶內，自行操作股票或供
    作他用，嗣因虧損而無法還款。因認被告涉犯刑法第339 條
    第1 項之詐欺取財罪嫌。
二、按犯罪事實應依證據認定之，無證據不得認定犯罪事實；不
    能證明被告犯罪者，應諭知無罪之判決，刑事訴訟法第154
    條第2 項、第301 條第1 項分別定有明文。而認定不利於被
    告之事實，須依積極證據，苟積極證據不足為不利於被告事
    實之認定時，即應為有利於被告之認定，更不必有何有利之
    證據，故被告否認犯罪事實所持之辯解，縱屬不能成立，仍
    非有積極證據足以證明其犯罪行為，不能遽為有罪之認定（
    最高法院30年上字第816 號判例要旨、最高法院30年上字第
    1831號判例要旨參照）。
三、公訴人認被告涉犯詐欺犯行，無非係以其於偵訊中坦承曾收
    受告訴人匯款116萬元，林夢璽係其使用之人頭帳戶等語，
    並有告訴人之指訴、手機簡訊畫面照片、告訴人之存摺影本
    、林夢璽之存摺明細分類帳等在卷，為其論據。訊據被告對
    其擔任兆豐證券股份有限公司新莊分行營業員期間，以客戶
    買賣股票交割款不足急需資金為由向甲○○借款，而甲○○
    於95年9月25、26日將86萬、30萬元匯至其帳戶後，其隨即
    將各該款項轉至其操作股票之人頭林夢璽帳戶內等情，坦承
    屬實，惟堅決否認有為詐欺取財犯行，辯稱：其與甲○○原
    為男女朋友，彼此調借資金為常有之事，甲○○亦知道其私
    下有買賣股票，而95年9月25、26日借款原意，究竟多少要
    用在補足客戶交割款、多少要自行操作股票，現已難以區分
    ，但確有幫客戶調借，是因甲○○太晚將86萬元借款匯出，
    差點導致其違約交割，雙方為此發生爭吵，且其已另向他人
    借款，乃以現金將全數借款歸還，並未使用，甲○○係因伊
    要分手，才以提告作為報復等語。經查：
(一)公訴人指稱被告前揭借款行為係向甲○○詐欺取財，無非係
    認被告以客戶買賣股票交割款不足急需資金借款，之後卻自
    行操作股票或供作他用，致虧損無法還款，且被告自承各該
    款項之後匯入的帳戶，乃其操作股票之人頭林夢璽所申辦。
    然被告究竟如何以該資金「自行操作股票或供作他用」，檢
    察官並未指明，比對卷附林夢璽帳戶、聯邦商業銀行98年5
    月8日98聯證五字第0021號函暨所附林夢璽股票交易明細等
    資料（見97年度調偵字第209號卷第39至50、84至86頁），
    均無從認定被告如何使用向甲○○借貸之資金，檢察官此部
    分所指，尚乏實據。
(二)依證人即告訴人甲○○於原審審理時證稱：其與被告原是客
    戶與營業員關係，因其交割款不足，被告表示願幫忙向金主
    借款，遂向被告借40萬元，後來進一步交往，成為男女朋友
    等語（見原審卷第108頁）；證人即被告以往證券業同事簡
    博彥於原審審理時證稱：其曾因自己或客戶買賣股票交割款
    不足，向被告調過資金，其同事也向被告調借過，代墊交割
    款在證券業界是很普遍的事等語（見原審卷第113頁），可
    知被告確有幫其客戶調借股票交割款之事實。在自行買賣股
    票與為客戶調借資金並非不能併存之情形下，被告辯稱斯時
    有要幫客戶調借資金等語，難認係出於虛捏，檢察官以被告
    自承甲○○所借資金後來有匯入其買賣股票之人頭林夢璽的
    帳戶之事實，即謂被告所稱客戶買賣股票交割款不足急需資
    金借款等語不實，同嫌速斷。
(三)就系爭借款之原因而論，證人甲○○於原審審理時證稱：伊
    是被告的金主，她打電話給伊，伊就把錢轉出去，之前2、3
    次都正常，本金、利息都有正常的結清；伊是因為貪心想賺
    取利息，才會一直借錢給被告等語（見原審卷第108頁反面
    、第111頁），核與證人即甲○○友人陳姿蓉、羅珮宜於檢
    察官偵訊時均證稱：伊於95年9月間借3萬元給甲○○，甲○
    ○表示要將錢借給某游姓女營業員，用來賺取利息等語無違
    （見95年度偵字第28718號卷第55頁），堪信為真。甲○○
    出借款項之目的既是為賺取利息，且先前之借款，被告均有
    依約給付利息，有被告及甲○○之帳戶資料在卷可稽（見95
    年度偵字第28718號卷第63至71、97至116頁），系爭借款究
    係提供予被告的客戶交割股票，或是被告自行買賣股票，甚
    至是被告代甲○○指為被告男友之林夢璽操作（見原審卷第
    108頁），借款之風險未見明顯差異，應非甲○○出借款項
    之考量重點，尚難認甲○○因此陷於錯誤。
(四)證人甲○○於原審雖一再指稱：如果被告借款是為自行買賣
    股票，其不會出借云云，惟其亦證稱：被告每次借款時只有
    說她的客戶要用錢，但沒有說客戶是何人，只有說是客戶，
    沒有說姓名等語（見原審卷第108頁反面至109頁），顯係在
    無法確認其出借款項實際使用者為何人之狀態下，一再借錢
    予被告，兼衡其所稱與被告原為男女朋友，及前述證人甲○
    ○曾借錢予被告之情節，則證人甲○○此部分說詞是否為其
    出借款項時之真意，容有疑義，不足逕據為不利被告之認定
    。
(五)至被告事後有無將系爭借款歸還甲○○，雙方各執一詞，然
    即便被告迄未還款，因債務人於債之關係成立後，未依債務
    本旨履行給付，在一般社會經驗上可能之原因甚多，縱令債
    務人事後出於惡意而有遲延給付或不為給付之情形，茍查無
    足以證明其在取得對方給付或約定給付時，自始故意藉此從
    事詐財之積極證據，仍不得僅以事後違反債信之客觀事態，
    推定被告原有詐欺取財之不法所有意圖。從而，被告是否確
    有詐欺取財之行為及犯意，實乏積極證據足以證明。
四、綜上所述，被告於擔任兆豐證券股份有限公司新莊分行營業
    員期間，以客戶買賣股票交割款不足急需資金為由，向甲○
    ○調借款項，甲○○並於95年9 月25、26日各匯款86萬元、
    30萬元至被告帳戶，被告隨即將各該款項轉帳至林夢璽帳戶
    內等情，固堪認定，但被告於此借款過程中，有無施用詐術
    或不法所有之意圖，並非無疑。檢察官提出之證據，不足為
    被告犯有詐欺取財罪之積極證明，指出證明之方法，無從說
    服本院以形成被告有罪之心證，基於無罪推定之原則，自應
    為被告無罪判決之諭知。
五、原審經審理結果，認無其他積極證據足資證明被告有公訴人
    所指之前開犯行，而為被告無罪之諭知，尚無不合。公訴人
    上訴以於原審審理時雖經證人簡博彥到庭證述，然僅係證明
    被告確實曾經幫客戶調借股票交割款之事實，仍無從證明被
    告於上揭時日有將告訴人所交付之款項借給客戶交割股票之
    事實，且被告亦無支付貸款利息予告訴人，足見被告係以向
    告訴人佯稱所貸借之款項可賺取利息為詐術之手段，使告訴
    人陷於錯誤，而將本件之款項交付給被告；又被告已坦承向
    告訴人所借得之款項，最後是匯入林夢璽之帳戶，足徵被告
    向告訴人所取得之款項實際上並未貸予客戶，而簡訊可知告
    訴人確係因被告佯稱客戶急需用錢而陷於錯誤，將款項匯至
    被告之帳戶，是被告意圖為自己不法所有之犯意甚明，原審
    認事用法尚嫌未洽，難認原判決妥適等語，惟此業據原判決
    於理由欄內詳予論述，且無違背經驗法則及論理法則，又按
    證據之取捨及證據證明力如何，均屬事實審法院得自由裁量
    、判斷之職權，苟其此項裁量、判斷，並不悖乎通常一般之
    人日常生活經驗之定則或論理法則，且於判決內論敘其何以
    作此判斷之心證理由，公訴意旨仍執陳詞，對於原審依職權
    所為之證據取捨以及心證裁量，再為事實上或細節上之爭執
    ，仍無從使本院形成被告有罪之心證，既尚乏相關證據足資
    認定，公訴人猶以未能證明之事實指稱被告原即有上開犯行
    等語，自難採信，其上訴為無理由，應予駁回。
六、被告經合法傳喚，無正當理由未到庭，爰不待其陳述，逕行
    判決。
據上論斷，應依刑事訴訟法第368條、第371條，判決如主文。
本案經檢察官王壬貴到庭執行職務。
中    華    民    國    99    年    9     月    23    日
                  刑事第十一庭      審判長法  官  許宗和
                                          法  官  潘進柳
                                          法  官  沈君玲
以上正本證明與原本無異。
不得上訴。
                                          書記官  彭于瑛
中    華    民    國    99    年    9     月    24    日

司法院資訊處製作；財團法人民間司法改革基金會備份。
